【裁判字號】    90,重上更(四),57
【裁判日期】    900815
【裁判案由】    貪污治罪條例
【裁判全文】
臺灣高等法院刑事判決                          九十年度重上更(四)字第五七號
    上  訴  人  臺灣臺北地方法院檢察署檢察官
    上  訴  人
    即  被  告  丙○○
    選任辯護人  鄭雪麟
右上訴人因被告貪污治罪條例案件，不服臺灣臺北地方法院八十六年度訴字第二一○
九號，中華民國八十七年三月二十日第一審判決（起訴案號：臺灣臺北地方法院檢察
署八十六年度偵字第五九九四、一九六七四號）提起上訴，經判決後由最高法院第四
次發回更審，本院判決如左：
    主  文
原判決關於丙○○部分撤銷。
丙○○無罪。
    理  由
一、公訴意旨略以：被告丙○○於民國八十五年六月二十一日至同年十一月二十日，
    任職臺北市政府警察局中山分局中山一派出所警員，負責執行第二十一警勤區內
    有關戶口查察、為民服務、市容交通整理、四十八種行業查報及查察不法、上級
    交辦事項之查處等業務，為依據法令從事公務之人員，於八十五年七月間，中山
    分局七組依據臺北市中山區正義里八十五年七月十九日北市（中義）報（○九）
    字第○一五號（區總編號○一六一）改善市容查報處理表，於同年月二十三日發
    交中山一派出所取締轄內臺北市○○○路一０七巷二十八號高能停車場違規設置
    之廣告招牌及指標並造冊列清道專案拆除，因該址適屬被告丙○○之警勤區，乃
    責成被告丙○○處理，被告丙○○乃於同月二十七日，依違反道路交通管理處罰
    條例第八十二條第一項之規定，開立臺北市政府警察局舉發違反道路交通管理事
    件通知單予高能停車場之經理乙○○收執，並向乙○○表示違規設置之廣告招牌
    及指標將強制拆除，乙○○為恐影響停車場之生意，乃要求被告丙○○暫緩拆除
    ，被告丙○○則未置可否。旋於同年八月初某晚上十時許，被告丙○○酒後再度
    前往上址，要求見乙○○，並語氣不佳地對乙○○表示其交代的事已處理妥善等
    語，乙○○聞言即知被告丙○○係藉機索賄，基於維護停車場利益及避免招牌及
    指標遭拆除之考量，乙○○（業經本院判決無罪確定）乃迅即取出新台幣（下同
    ）一萬元現金，交由不知情之員工方力行行賄被告丙○○，圖使被告丙○○違背
    拆除高能停車場非法廣告招牌及指標之職務，被告丙○○於取得一萬元後，果未
    造冊列清道專案拆除上揭違法廣告招牌及指標，並以業已前往取締、開立舉發通
    知單及限令業者自行拆除，否則強制拆除等執行內容陳報分局七組予以結案，而
    違背應予列管強制拆除之職務，致高能停車場之違法廣告招牌及指標迄今仍豎立
    於林森北路、南京東路、新生北路等道路上，因認被告丙○○涉犯貪污治罪條例
    第四條第一項第五款之違背職務收受賄賂罪嫌云云。
二、按犯罪事實應依證據認定之，無證據不得推定其犯罪事實；又不能證明被告犯罪
    者，應諭知無罪之判決，刑事訴訟法第一百五十四條、第三百零一條第一項分別
    定有明文。次按刑事訴訟法上所謂認定犯罪事實之證據，係指足以認定被告確有
    犯罪行為之積極證據而言，該項證據自須適合於被告犯罪事實之認定，始得採為
    斷罪資料；如未能發現相當證據，或證據不足以證明，自不能以推測或擬制之方
    法，以為裁判之基礎，最高法院四十年臺上字第八六號判例參照。
三、公訴人認被告丙○○涉犯貪污治罪條例第四條第一項第五款之違背職務收受賄賂
    罪嫌，係以同案被告乙○○供述明確，核與證人方力行證述情節相符，並有支出
    傳票影本一紙附卷可佐，衡以該傳票上明白註記該交際費之用途為「車塔指示牌
    」，與乙○○之供述相吻，再中山分局七組於八十五年七月二十三日發交中山一
    派出所查辦高能停車場違規設立廣告招牌、指標之指示，明白記載「請取締並將
    須拆除之廣告招牌指標造冊列清道專案拆除」等文字，有該局交辦單影本一紙附
    卷可佐，惟綜觀本案卷證，除卷附被告丙○○於七月二十七日所開立之舉發通知
    單外，未見有何強制拆除上揭違法招牌指標之行動，致高能停車場之違法招牌指
    標迄今仍林立於林森北路、南京東路及新生北路上，此業據檢察官於八十六年八
    月十四日下午前往上開道路勘驗屬實，並拍照存卷可佐，顯有違上級所指示之職
    務，參以被告丙○○收受一萬元之時間，係在開立舉發通知單之後，且其後即未
    見有任何具體取締行動，依一般經驗法則判斷，渠未依法執行職務上行為與收受
    該一萬元間，應具有相當因果關係，否則焉有責令業者自行拆除已近一年，業者
    並未拆除，竟未強制拆除之理，為其論據。惟訊據上訴人即被告丙○○堅決否認
    有收受賄賂之犯行，辯稱：伊有告發取締，亦有造冊送分局列入清道專案，伊無
    權擅自決定拆或不拆，伊並未向甲○○收取一萬元財物等語。
四、經查：
  (一)同案被告乙○○於警訊之初先係供稱：八十五年八月初，勤區警員丙○○以自動
    電話0000000約伊至林森北路線上，告訴伊高能停車場在本市○○○路、
    林森北路、新生北路、長安東路等路段所豎立之高能停車場指標，經人檢舉，今
    晚上級即將來拆除，請伊自行拆除，待風聲平靜後，再豎立回去，因事出突然，
    伊請求寬限幾天自行處理，後來伊回公司後約隔一個小時（約為晚上六時左右）
    丙○○又來電告訴伊說本案已由他壓下，今晚將不會來拆，並囑咐伊須速申請合
    格後，就不會遭受拆除。據我們老闆交代，做生意要和氣生財，要與轄區派出所
    維持良好關係，伊因感謝丙○○幫助伊處理廣告招牌之事，所以於八十五年九月
    底（詳細日期已記不清楚）透過公司同事黃建彰，攜帶一萬元致贈給勤區警員丙○○，但遭丙○○拒絕，而且有一次約八十五年九月初晚上二十二時左右，丙○○身穿便衣，帶有酒意至本停車場，口氣不好的要伊給他向市政府申請廣告招牌
    核准之資料，當時因尚未核發，所以伊極力奉承丙○○，表示改天請他喝酒吃飯
    後才離去云云（見偵卷第四頁背面至第五頁），證人即高能停車場經理方力行於
    警訊之初先係證稱：據本停車場副總乙○○告訴伊，勤區警員丙○○於八十五年
    八月份左右，單獨穿制服前來停車場，向乙○○稱廣告招牌違反規定，要立即拆
    除等語，我們因事出突然，又未接獲通知，乃向丙○○據理力爭，並請求寬限，
    容我們查明違規不符合之處，待自行改善仍未獲通過時再拆除，最後丙○○同意
    寬限三日再來拆除，八十五年八月初某晚二十二時左右，丙○○身穿便衣，滿臉
    通紅酒後至本停車場，態度惡劣大呼小叫頻稱廣告招牌有問題須拆除，以及欲索
    取員工資料，後來經乙○○出面緩頰解說，丙○○才離去，... 據伊所知，丙○○沒有向停車場索取賄賂及向附近商家、酒店等行業索取任何好處等語（見偵查
    卷第十三頁至第十四頁），惟證人黃建彰於警訊時證稱：八十五年九月底公司副
    總乙○○並未拿現金一萬元給伊，並要伊轉交勤區警員丙○○，伊亦未聽聞丙○○在勤區內有向業者收取規費紅包等不法情事等語（見偵查卷第二十頁背面），
    嗣同案被告乙○○於第二次警訊時始改稱：伊在第一次筆錄中曾供述因感謝警員
    丙○○幫伊處理廣告招牌指標免拆除之事，所以在八十五年九月底透過公司同事
    黃建彰攜帶一萬元致贈勤區警員丙○○但遭拒絕，其實行賄時間應在八十五年八
    月初，當時警員丙○○適著便衣至本停車場，伊則透過公司經理方力行當場以一
    萬元行賄丙○○，據方力行事後告訴伊，丙○○已收下此項賄款，之前所提同事
    黃建彰其實並不知情，行賄時間確實為八月初，確切日期已記不清楚，公司帳冊
    之轉帳傳票有紀錄八十五年八月十日交際費車塔指示牌金額一萬元，警員丙○○
    處理本公司廣告招牌之事雖然沒有明言索賄，但其處理態度曖昧，讓伊直覺須以
    金錢擺平此案，所以才會行賄於他，伊第一次筆錄中隱瞞部分事實，是怕影響丙○○的前途云云（見偵查卷第七頁），證人方力行於第二次警訊時亦改稱：其實
    八十五年八月初，警員丙○○穿便服酒後至本停車場，大呼小叫有關廣告招牌未
    符合規定情事時，本公司副總乙○○當時即以一萬元透過伊當場行賄丙○○，丙○○也當場收下後離去，行賄丙○○之確切日期已記不清楚，行賄現場沒有其他
    人目擊，乙○○稱公司帳冊資料有記載交際費一萬元云云，核同案被告乙○○及
    證人方力行前後供詞不一，同案被告乙○○是否有透過證人方力行向被告丙○○
    行賄一萬元，即非無疑。
  (二)又同案被告乙○○於嗣後檢察官偵查、原審及本院前審訊問時雖均一再供稱：透
    過方力行交給被告丙○○一萬元之賄款云云，而證人方力行亦於檢察官偵訊時證
    稱：八十五年八月有交一萬元給丙○○，當天丙○○喝了一點酒，口氣不好，要
    找副總乙○○，伊有帶丙○○去找副總後就出來，他們講什麼伊不清楚，後來他
    們出來，被告丙○○去到停車塔那邊，副總就拿一萬元交給伊，叫伊轉交給丙○○，給一萬元之目的，副總沒有說云云（見偵查卷第四十九頁正反面）；於本院
    前審訊問時證稱：乙○○於八十五年八月初，有交一萬元給伊再轉交給丙○○，
    是丙○○酒後到我們停車場大聲喧嘩，我請管理員向乙○○報告，乙○○就拿一
    萬元叫伊交給丙○○，丙○○有收這一萬元，伊交錢後跑回去問乙○○，乙○○
    說因為警察之前有來說要拆廣告招牌，錢是給警員買飲料，詳情伊就不清楚云云
    （見本院上訴卷第九十五頁正反面），惟同案被告乙○○於檢察官偵訊時亦供稱
    ：丙○○曾打電話來說招牌經人檢舉要拆除，伊說有招牌有經過申請，丙○○說
    要查查看，過了半個月後伊碰到丙○○，伊就請公司員工拿一萬元給丙○○，但
    他沒有收，後來又過了兩個禮拜左右，丙○○到我們車場來，有喝醉酒講話很大
    聲，伊想再試試看，就叫甲○○再拿一萬元給丙○○，丙○○有收。... 丙○○
    第一次打電話給伊講招牌的事，叫伊過去附近找他談這件事，丙○○就給伊一張
    名片說有事打電話找他云云（見偵卷第四十七頁至第四十八頁背面），而於原審
    訊問時供稱：「（提示轉帳傳票影本何意？）經中國信託存款領出來，摘要欄的
    數字是金額，是我先墊的」云云；復又改稱：一萬元交給方力行是在八十五年八
    月十日之後，是直接向公司拿云云（見原審卷第三十頁背面）；復又於原審審判
    時改稱：錢先給丙○○，再報帳，公司請款日期為每月十日、二十五日，在之前
    用完，再用收據報帳云云（見原審卷第七十三頁背面）；於本院前審訊問時供稱
    ：轉帳傳票上記載金額是給丙○○的錢，伊當副總有幾萬元額度可自行支配，這
    一萬元是伊直接跟會計李淑琦領的，是伊先墊才向李淑琦拿的云云（見本院上訴
    卷第一一六頁背面），是乙○○前後所供對於交付一萬元之時間及該賄款究係其
    先墊款或係直接向公司請款等情，前後已有矛盾。再證人即高能停車場會計李淑
    琦於本院前審訊問時雖證稱：轉帳傳票是伊紀錄的，乙○○向伊拿一萬元時有表
    示人家要拆公司所設之指示牌，要拿一萬元去交際，乙○○拿給誰伊不知道，八
    十五年八月十日是領款日期，原則上都是當天領款，也有可能乙○○先墊，伊有
    拿一萬元予乙○○等語，惟證人李淑琦對於該一萬元款項乙○○是否確實交予被
    告丙○○，並不知情，而卷附高能停車場之支出傳票影本一紙（見偵查卷第十二
    頁）雖明白註記八十五年八月十日支出一萬元交際費，該交際費之用途為「車塔
    指示牌」等語，惟此轉帳傳票係單純依據同案被告乙○○之請款由證人李淑琦所
    記載，此僅能證明同案被告乙○○確有於八十五年八月十日向證人李淑琦請領一
    萬元，惟此款項是否用於車塔指示牌之交際費？而該交際費是否經由方力行交付
    與被告丙○○？等情，尚無法直接證明。況本件高能停車場違規招牌之查報係由
    臺北市警察局中山分局七組依據臺北市中山區正義里八十五年七月十九日北市（
    中義）報（○九）字第○一五號（區總編號○一六一）改善市容查報處理表，於
    八十五年七月二十三日發交中山一派出所取締並造冊列清道專案拆除，而被告丙○○乃於同月二十七日，依違反道路交通管理處罰條例第八十二條第一項之規定
    ，開立臺北市政府警察局舉發違反道路交通管理事件通知單予高能停車場之副總
    經理乙○○收執，有臺北市警察局中山分局八十六年八月十一日北市警中山七字
    第八六六一八八七○○○號函附卷（見偵查卷第六十八頁至七十一頁）可稽，倘
    同案被告乙○○於檢察官偵訊時所供稱：丙○○曾打電話來說招牌經人檢舉要拆
    除，伊說有招牌有經過申請，丙○○說要查查看，過了半個月後伊碰到丙○○，
    伊就請公司員工拿一萬元給丙○○，但他沒有收，後來又過了兩個禮拜左右，丙○○到我們車場來，有喝醉酒講話很大聲，伊想再試試看，就叫甲○○再拿一萬
    元給丙○○，丙○○有收云云之交付賄款流程無訛，則同案被告乙○○透過方力
    行交付賄款之時間，應係本件高能停車場違規招牌查報發交中山一派出所取締之
    八十五年七月二十三日或被告丙○○開立臺北市政府警察局舉發違反道路交通管
    理事件通知單予乙○○收執之八十五年七月二十七日後一個月左右之八十五年八
    月底至九月初，此不僅與證人方力行證述係八十五年八月初交付賄款予被告丙○○之證詞不符，亦與卷附高能停車場之支出傳票影本一紙註記八十五年八月十日
    支出一萬元交際費，而同案被告乙○○稱已先行墊付之情節不合，是同案被告乙○○及證人方力行嗣後改稱：於八十五年八月初交付賄款予被告丙○○云云，即
    有瑕疵，尚難採信。
  (三)再受託向警方報案之證人方寶柱於原審訊問時證稱：伊與方力行是叔姪關係，本
    件是方力行帶乙○○來找伊，當時乙○○有說警察找他收錢，擔心有其他人來收
    錢，不堪其擾，請伊轉告警界長官報案等語（見原審卷第六十三頁正反面）；於
    本院前審訊問時證稱：「伊跑警政新聞，與警方很熟，因甲○○提過幾次轄區警
    員找過麻煩好幾次，伊問警員有無開口，甲○○均支支吾吾，後講有拿紅包給管
    區，姓簡... 伊問是否真的要報案，甲○○說是，伊才向謝銀黨反應」等語（見
    本院上訴卷第四十一頁）。而本件確係由乙○○及甲○○，透過方寶柱向內政部
    警政署前督察室主任謝銀黨檢舉，再以電話交辦，並無檢舉文件，業經本院前審
    向臺北市政府警察局中山分局查詢無訛，有該分局八十七年六月十八日北市警中
    分二字第八七六一三０三一００號函附卷（見本院上訴卷第十七頁）可證。足見
    同案被告乙○○及證人甲○○自始即有檢舉被告丙○○之意，則本案經交辦後，
    同案被告乙○○及證人甲○○於第一次警訊時所為供述，竟出現南轅北轍，相互
    不符之情，此顯與常情不合。再同案被告乙○○既已明白請求方寶柱向警界高層
    報案檢舉被告丙○○，則其嗣後更改供詞所稱之理由：「我第一次筆錄隱瞞部分
    事實，是怕影響簡員前途」云云，亦與常理不符。尚難以同案被告乙○○及證人
    方力行嗣後具有明顯瑕疵之供述，而採為不利於被告丙○○之認定。
  (四)另有關公訴人以被告丙○○未造冊列清道專案拆除上揭違法廣告招牌及指標，並
    以業已前往取締、開立舉發通知單及限令業者自行拆除，否則強制拆除等執行內
    容陳報分局七組予以結案，致高能停車場之違法廣告招牌及指標迄今仍豎立於林
    森北路、南京東路、新生北路等道路上，而推論被告丙○○確有收取一萬元賄款
    而違背應予列管強制拆除之職務部分，經原審及本院前審訊問時傳訊臺北市政府
    警察局中山分局第七組承辦人董仙，調查高能停車場廣告牌主管之業務情形，
    董仙供稱：「有關查報高能停車場廣告牌事務，由其主管，交中山一派出所查
    報後，即算結案，另再會同工務局等單位處理，派出所警員不負責此項專案」（
    見原審卷第八頁背面至第九頁，本院上訴卷第一一五頁）「（問：執行地點由誰
    指定？）是由分局規劃（執行拆除），再通報派出所派警力支援執行」等語（見
    本院更三審卷第一○二頁背面）。再查偵查卷內臺北市政府警察局中山分局檢附
    之高能停車場廣告牌處理文卷（見偵查卷第六十八至七十一頁），被告丙○○於
    八十五年七月二十七日開立「舉發違反道路交通管理事件通知單」（見偵卷第七
    十一頁），次日由中山一派出所在交辦（查）單填辦：「已取締，並限業者自行
    拆除」後（見偵卷第七○頁），即檢還臺北市政府警察局中山分局，該項查報取
    締任務即已完結，且被告丙○○於其上亦記載其處理之情形，並無隱匿情事，該
    項處理並經主管核閱在案，是其主管或上級亦非不能得知被告丙○○之處理方式
    。又被告丙○○於原審訊問時所主張其勤區應如原審卷第四十二頁簡圖所示之事
    實，業經本院前審向臺北市政府警察局中山分局查詢無訛，有該分局八十七年六
    月十八日北市警中分二字第八七六一三０三一００號函附卷可證（見本院上訴卷
    第十七、十八頁）。而本院前審傳訊證人即當時任職中山一派出所主管馮台先證
    稱：「當初收到（分局）交辨單後，因高能在被告轄區，所以我口頭要被告去查
    報高能公司所有之指標並告發再彙整給我不要遺漏。」「以被告來說有一些不是
    他的轄區，但以我來說都是我的轄區，所以我交代他告發一張即可」「我交代被
    告只要告發一張，其他列冊查報」「... 我有報出去（分局），即除一張告發單
    ，還有造冊」等語（見本院更三審卷八十頁正反面），可見，被告丙○○將取締
    查報情形逕送其主管，其任務確認業已結束，是上開簡圖所示，僅有一處招牌在
    被告丙○○轄區，而被告丙○○依其主管指示僅就其中一廣告招牌取締，自無不
    法可言。被告丙○○就該違規事實僅取締其中一座廣告招牌，並依主管指示造冊
    彙整違法廣告（造冊部分由主管馮台先簽報分局，已如前述），均無違背職務可
    言。公訴人認被告丙○○此部分有違背職務之行為，與事證不合，自不能以此推
    論被告丙○○確有收受一萬元之賄款。再被告丙○○雖曾交付同案被告乙○○名
    片一張，上並加寫呼叫器號碼000－000－000，行動電話號碼：000
    －000－000（見偵查卷第十二頁），惟被告丙○○辯稱：係為方便其轄區
    民眾聯絡，故其名片上均有加寫呼叫器及行動電話號碼等語，並無不符常情之處
    ，亦難以此採為對被告丙○○不利之認定。至證人即同案被告乙○○經本院本審
    傳拘無著，附此敘明。
  綜上所述，同案被告乙○○及證人方力行前後供述不一，並與相關事證不符，而被
  告丙○○就該違規事實僅取締其中一座廣告招牌，並依主管指示造冊彙整違法廣告
  ，亦無違背職務可言。此外，復查無其他積極證據足以證明被告丙○○確有公訴人
  所指收取一萬元賄款及為違背職務之行為，揆諸前揭說明，自屬不能證明被告丙○○犯罪，應為無罪之諭知。
五、原審失察，認被告丙○○係犯修正前貪污治罪條例第六條第一項第五款之圖利罪
    而予以論罪科刑，尚有未洽。檢察官上訴意旨略以：根據八十五年七月廿三日台
    北市政府警察局中山分局交辦（查）單之交辦事項摘要記載「請取締並將需拆除
    之廣告招牌指標造冊列清道專案拆除」，有卷附該交辦單可證，是被告丙○○就
    該交辦事項之職權除取締外尚應造冊列清道專案拆除，被告丙○○因收受乙○○
    一萬元之賄款而違背其職務未造具清道專案拆除，自應論以違背職務收受賄賂罪
    云云，雖無足取，惟被告丙○○上訴意旨否認犯罪，而指摘原判決此部分不當，
    則為有理由，自應由本院將原判決關於被告丙○○部分撤銷改判，並為被告丙○○無罪之諭知。
據上論斷，應依刑事訴訟法第三百六十九條第一項前段、第三百六十四條、第三百零
一條第一項，判決如主文。
本案經檢察官劉斐玲到庭執行職務。
中      華      民      國    九十    年      八      月     十五     日
                            臺灣高等法院刑事第 十五 庭
                                  審判長法  官  房  阿  生
                                        法  官  鄧  振  球
                                        法  官  雷  元  結
右正本證明與原本無異。
檢察官如不服本判決應於收受送達後十日內向本院提出上訴書狀，其未敘述上訴之理
由者並得於提起上訴後十日內向本院補提理由書（均須按他造當事人之人數附繕本）
。
                                        書記官  梁  雅  華
中      華      民      國    九十    年     八     月      十五      日


司法院資訊處製作；財團法人民間司法改革基金會備份。
